最高法院刑事判決　　　　　　一○○年度台上字第五九一九號
上　訴　人　張文明
選任辯護人　許恒輔律師
上列上訴人因家暴妨害性自主案件，不服台灣高等法院中華民國
一○○年八月十六日第二審更審判決（一○○年度重侵上更(二)字
第五號，起訴案號：台灣士林地方法院檢察署九十三年度偵字第
一○三二二號），提起上訴，本院判決如下：
    主  文
原判決撤銷，發回台灣高等法院。
    理  由
本件原判決認定上訴人張文明有原判決事實欄所記載之犯罪事實
，因而撤銷第一審之科刑判決，改判仍依民國九十五年七月一日
修正施行前刑法第五十六條之連續犯規定，論處上訴人連續對未
滿十四歲之女子犯強制性交罪，及犯強制猥褻罪之罪刑，並定其
應執行之刑，固非無見。
惟查：(一)被害人所述被害情形，並無瑕疵，且有補強證據證明確
與事實相符，始得採為科刑判決之基礎。所謂「補強證據」，係
指除被害人之陳述本身外，其他足以佐證其陳述之事實確具有相
當程度真實性之證據而言；雖其所補強者，非以事實之全部為必
要，但亦須因補強證據與被害人之陳述，相互利用，而足使犯罪
事實獲得確信者，始足當之。又屬於醫學專門知識事項，必須具
有特別知識經驗，始足以正確判斷，倘攸關被告有無犯罪或應成
立之罪名，自有囑託醫學專業機關或人員加以鑑定或說明之必要
。本件被害人Ａ女（警詢代號：00000000，係七十九年七月生，
姓名、年籍詳卷）雖於警詢、檢察官訊問時迭為指訴上訴人自九
十一年二至六月間起，至九十三年八月間止，很多次以手指或性
器官插入Ａ女性器官，至少十次以性器官插入等情（見偵查卷一
第一七、一八頁、卷二第一九至二一頁），但於第一審、上訴審
、更一審、原審已一致否認上情（見第一審卷第五三至六四頁、
上訴審卷第四四至四六頁、更一審卷第五六頁、原審卷第五○頁
）。又Ａ女於九十三年十月二十七日，經台北市立○○綜合醫院
林○○醫師檢驗結果，認定其處女膜完整等情，有卷附受理疑似
性侵害事件驗傷診斷書可憑（見偵查卷一第三五頁）。則Ａ女所
指上訴人至九十三年八月間止，很多次以手指或性器官插入Ａ女
性器官，至少十次以性器官插入等情，是否屬實？有待進一步調
查、審酌。原判決固援引證人林○○醫師於檢察官訊問時所證，
倘若男性以手指插入年齡十二至十五歲女子之陰道，或男性生殖
器並未深入女性陰道，都可能造成處女膜未破裂之情況；Ａ女在
警詢所指情形，未造成處女膜破裂之機率也蠻高等語（見偵查卷
二第六、七頁），及高○○醫師所撰關於男子以陰莖完全或部分
插入女子陰道內可能僅造成女子微裂出血，亦即可能處女膜仍完
整如初之文章，憑以說明Ａ女固經檢驗結果，處女膜依然完整等
情，仍不足據為有利於被告之認定（見原判決第一六、一七頁）
。但上述證人林○○醫師所證情節，或高○○醫師所為論述，應
係指明男性以手指或性器官進入女性性器官之可能結果，或屬偶
然發生之特殊例外情形而已，並非必然如此之確定結論。以上訴
人於事發當時正值壯年，具有豐富性經驗，倘有強制性交故意，
是否可能前後多次均無故未以手指或性器官深入Ａ女之性器官？
仍饒有研求之必要。而Ａ女於檢驗時其處女膜既然完好，似不能
完全排除上訴人未以手指或性器官進入Ａ女性器官之可能性。參
以Ａ女於原判決所認定上訴人對Ａ女為強制性交之九十一、九十
二年二至六月間，年僅十二、十三歲，就讀國民小學六年級或國
民中學一年級，其於第一審陳稱並無其所指上訴人所為以外之性
經驗（見第一審卷第六三、六四頁），能否正確識別上訴人之手
指或性器官究竟有無進入其性器官，而符合刑法第十條第五項所
定，以性器官或手指進入他人之性器官之性交？應仍有再予斟酌
之餘地。以Ａ女於警詢、檢察官訊問時所指上訴人自九十一年二
至六月間起，迄九十三年八月間止，很多次以手指或性器官插入
Ａ女性器官，至少十次以性器官插入，是否可能Ａ女之處女膜仍
舊保持完整一節，應係屬於醫學專門知識事項，必須具有特別知
識經驗，始足以正確判斷。稽之卷內資料，林○○、高○○醫師
，俱非審判長、受命法官或檢察官依刑事訴訟法第一百九十八條
規定選任之鑑定人，其等所述上情，不能等同於鑑定人依同法第
二百零六條規定，就鑑定之經過及其結果，所提出之言詞或書面
報告。則Ａ女於警詢、檢察官訊問時有關上訴人很多次對其為性
交之指訴，尚非已無瑕疵可指，亦難認有足以佐證指訴核與事實
相符之補強證據。此攸關認定上訴人有無對Ａ女為強制性交？究
係強制性交既遂或未遂？應成立強制性交或強制猥褻罪，甚或其
他罪名？至為重要，應有囑託醫學專業機關或人員加以鑑定或說
明之必要，俾得基於「罪證有疑，利於被告」證據法則而為論斷
。乃原審未遑詳為調查、審酌，任意採擇Ａ女於警詢、檢察官訊
問時之部分指訴，遽認上訴人係對Ａ女為強制性交二次、強制猥
褻一次，而為不利於上訴人之認定，不免速斷，難謂適法。(二)證
人未滿十六歲者，不得令其具結；又對於不令具結之證人，應告
以當據實陳述，不得匿、飾、增、減，刑事訴訟法第一百八十六
條但書第一款、第一百八十七條第二項分別定有明文。
本件檢察官於九十四年四月二十五日下午二時二十分許，訊問當
時未滿十六歲依法不得令具結之Ａ女時，始終未告以當據實陳述
，不得匿、飾、增、減等情，有卷附訊問筆錄之記載可稽（見偵
查卷二第一九至二二頁）。則檢察官違背上述法定程序所取得Ａ
女之陳述，有無證據能力？有無刑事訴訟法第一百五十八條之四
之適用？均有待辨明。原審未能詳為調查、審認，亦未敘明論斷
之理由，即遽認上述Ａ女於檢察官訊問時之陳述，具有證據能力
，並資為認定上訴人犯罪事實之重要證據（見原判決第五至七頁
），自有欠允當。(三)無證據能力、未經合法調查之證據，不得作
為判斷之依據；被告以外之人於審判外之言詞或書面陳述，除法
律另有規定外，不得作為證據，刑事訴訟法第一百五十五條第二
項、第一百五十九條第一項，分別定有明文。又卷宗內之筆錄及
其他文書可為證據者，審判長應向當事人、代理人、辯護人或輔
佐人宣讀或告以要旨；審判長每調查一證據畢，應詢問當事人有
無意見；法院應予當事人、代理人、辯護人或輔佐人，以辯論證
據證明力之適當機會，為同法第一百六十五條第一項、第二百八
十八條之一第一項、第二百八十八條之二所明定。此為事實審法
院於審判期日，就採為判斷犯罪事實之證據所應踐行之調查方法
及程序，旨在使當事人、代理人、辯護人或輔佐人均能澈底瞭解
該等證據之形貌、內容、意涵及證據價值，得以表示意見，而為
充分之辯論，俾法院形成正確之心證。故法院就該等證據，如未
確實依照上開法定調查方法，於審判期日踐行調查程序，而遽採
為判斷之依據，即難謂於證據法則無違。原判決引用卷附高○○
醫師所撰關於男子以陰莖完全或部分插入女子陰道內可能僅造成
女子微裂出血，亦即可能處女膜仍完整如初之文章（見原審卷第
四六至五一頁審判程序筆錄後所附文件），作為認定上訴人犯罪
事實之依據（見原判決第一六頁）。上開文章性質上屬於被告以
外之人於審判外之書面陳述，原判決並未說明其得為證據之法律
依據，已有未合。又依原審一○○年七月二十六日審判程序筆錄
之記載，並未依法提示或告以要旨，使被告及其選任辯護人有適
當陳述意見之機會，以踐行法定調查證據程序。原審遽採為論斷
上訴人犯罪事實之依據，顯有採證不合證據法則之違法。以上，
或係上訴意旨所指摘，或為本院得依職權調查之事項，且原判決
之上述違法，已影響於事實之認定，本院無從自為判決，應認原
判決仍有撤銷發回更審之原因。
據上論結，應依刑事訴訟法第三百九十七條、第四百零一條，判
決如主文。
中    華    民    國  一○○  年    十    月  二十八  日
                      最高法院刑事第八庭
                          審判長法官  黃  一  鑫  
                                法官  張  春  福  
                                法官  林  勤  純  
                                法官  李  錦  樑  
                                法官  宋  明  中  
本件正本證明與原本無異
                                      書  記  官  
中    華    民    國  一○○  年   十一   月    四    日
                                                      v